【裁判字號】    95,上,15
【裁判日期】    950517
【裁判案由】    確認寺廟信徒代表選舉無效
【裁判全文】
臺灣高等法院高雄分院民事判決            95年度上字第15號
上訴人即附
帶被上訴人  甲○○○○
法定代理人  乙○○
訴訟代理人  周春米律師
複代理人    陳水聰律師
被上訴人即
附帶上訴人  丙○○
上列當事人間因確認寺廟信徒代表選舉無效事件，上訴人對於中
華民國94年12月7 日臺灣屏東地方法院94年度訴字第16號第一審
判決提起上訴，被上訴人為附帶上訴，本院於95年5 月3 日辯論
終結，判決如下：
    主      文
原判決第一項關於確認選舉無效部分及訴訟費用之裁判，均廢棄
。
上開廢棄部分，被上訴人在第一審之訴駁回。
附帶上訴駁回。
第一、二審訴訟費用由被上訴人負擔。
    事實及理由
一、被上訴人起訴主張：上訴人於民國（下同）93年11月下旬舉
    辦第5 屆信徒代表選舉，依其章程第6 條規定，應以無記名
    單記方式為之，並應採以村為選區之複數當選人大選舉區制
    ，且須具備國小畢業或相等之學力者始得被選任。詎上訴人
    之管理委員會竟指派己方人員持選票至信徒家中，由信徒以
    半公開之方式勾選，致信徒之投票意向及隱私無法完全受到
    保護與尊重，實質上違背無記名投票制度之精神，且又擅自
    改為以鄰為選區之單一選舉區制，造成不論人數多寡，每鄰
    均可選出1 名信徒代表之不公現象，復未事先審查學歷資格
    ，以致資格不符者亦可能被選為信徒代表，然後再取消其當
    選資格，使勾選該信徒代表之投票形同廢票。上訴人於93年
    11月下旬舉辦之第5 屆信徒代表選舉，有如上所述違背章程
    規定之情形，應為無效，其嗣後由該無效選舉產生之信徒代
    表所為管理委員及監察委員之選舉，亦均應認為無效。伊為
    上訴人之信徒，依法自得提起本件訴訟聲明：(一)確認上訴人
    於93年11月下旬舉辦之第5 屆信徒代表選舉及其嗣後之管理
    委員、監察委員選舉均無效。(二)上訴人應依下列方式重新辦
    理第5 屆信徒代表選舉：(1)先為參選登記並審查參選人之學
    歷資格。(2)以無記名方式投票。(3)以村為選區進行投票。(三)
    第2項請求，被上訴人願供擔保請准宣告假執行。
二、上訴人則以：伊舉辦信徒代表選舉，乃屬寺廟自治事項，並
    無相關規範明定應如何選舉暨其法律效果為何，被上訴人提
    起本件訴訟，請求確認選舉無效，欠缺即受確認判決之法律
    上利益，於法自有未合。又伊舉辦第5 屆信徒代表選舉，係
    依章程第6 條之規定，並依章程第26條沿用慣例辦理，雖未
    設置票匭及投、開票所，但由信徒互相勾選，而無須記載自
    己之姓名，亦未將勾選內容對外公開，仍屬無記名投票，且
    以鄰為選區，每鄰選出1 名信徒代表，與章程第6 條規定之
    文義相符，至信徒代表之學歷資格是否符合規定，則係當選
    是否有效之問題，尚無事先予以審查之必要。伊所舉辦之第
    5 屆信徒代表選舉，並無任何違法之處，主管機關屏東縣政
    府亦已同意備查，且縱未臻於理想而有瑕疵，其瑕疵亦非重
    大，而未可逕認為無效，被上訴人請求確認該次信徒代表、
    管理委員及監察委員之選舉無效，自非有理由。再被上訴人
    請求依其主張之方式重新辦理信徒代表選舉，於法無據等語
    ，資為抗辯。
三、原審判決確認上訴人於93年11月下旬舉辦之第5 屆信徒代表
    選舉及其嗣後之管理委員、監察委員選舉均無效，並駁回被
    上訴人其餘之訴及假執行之聲請。上訴人就其敗訴部分提起
    上訴，請求：(一)原判決第1 項廢棄。(二)被上訴人在第一審之
    訴駁回。被上訴人則請求駁回上訴。被上訴人就其敗訴部分
    提起附帶上訴，請求：(一)原判決關於駁回被上訴人後開之請
    求部分廢棄。(二)上訴人應依下列方式重新辦理第5 屆信徒代
    表選舉：(1)先為參選登記並審查參選人之學歷資格。(2)以無
    記名方式投票。(3)以村為選區進行投票。(三)第2 項請求，被
    上訴人願供擔保請准宣告假執行。上訴人則請求駁回附帶上
    訴。
四、兩造不爭執之事項：上訴人為已辦理寺廟登記之寺廟，於93
    年11月下旬辦理第5 屆信徒代表選舉，除屏東縣九如鄉九明
    村、九塊村、九清村及東寧村4 名村長為當然代表，非係由
    選舉產生外，九明村1 至12鄰及14鄰、16鄰每鄰選出1 名信
    徒代表共選出14名，九塊村1 至14鄰每鄰選出1 名信徒代表
    共選出14名，九清村1 至18鄰每鄰選出1 名信徒代表共選出
    18名，東寧村1 至4 鄰、14至18鄰每鄰選出1 名信徒代表共
    選出9 名，合計選出信徒代表55名，隨後再由信徒代表依照
    章程規定於信徒中選出管理委員15名及監察委員5 名之事實
    。
五、按確認法律關係之訴，非原告有即受確認判決之法律上利益
    者，不得提起之；確認證書真偽或為法律關係基礎事實存否
    之訴，亦同。前項確認法律關係基礎事實存否之訴，以原告
    不能提起他訴訟者為限。民事訴訟法第247 條第1 項、第2
    項定有明文，被上訴人訴請確認上訴人於93年11月下旬辦理
    之第5 屆信徒代表及管理委員、監察委員選舉無效，其確認
    之標的為法律關係基礎事實，並非法律關係，此基礎事實所
    生之法律關係，如上訴人與第5 屆信徒代表、管理委員、監
    察委員間委任等法律關係本身，被上訴人本非不得對之提起
    確認訴訟，即被上訴人對該屆選出信徒代表有55人，管理委
    員15人、監察委員5 人，如有否認其主張者，儘得對之提起
    該法律關係存否之訴訟。本件經向被上訴人闡明其訴請「確
    認上訴人於93年11月下旬舉辦之第5 屆信徒代表選舉及其嗣
    後之管理委員、監察委員選舉均無效」（下稱系爭選舉無效
    ），該選舉是否有效，為法律關係基礎事實，依民事訴訟法
    第247 條第2 項規定，確認法律關係基礎事實存否之訴，以
    原告不能提起他訴訟者為限，被上訴人是否確認上訴人與第
    5 屆信徒代表、管理委員、監察委員間委任關係存否之訴，
    並得為訴之變更或追加。闡明後，被上訴人仍明確表明係欲
    請求確認系爭選舉無效（本院卷第42頁），而非確認上訴人
    與各該代表、委員間之法律關係不存在，被上訴人非不能提
    起他訴訟，而提起確認系爭選舉無效之訴，顯然欠缺權利保
    護要件而無保護必要。又民法第64條係規範財團法董事行為
    無效之宣告，本件之情形並非財團董事違反捐助章程而經利
    害關係人聲請宣告無效之事件，即其主體、內容均非是，被
    上訴人執該法條援引據為主張，亦非可取。
七、上訴人之組織章程，對於信徒代表選舉是否須先為參選登記
    並審查學歷章程，雖無明文，其組織章程亦未規定信徒有請
    求上訴人辦理信徒代表選舉之權利，惟上訴人應如何辦理信
    徒代表選舉，是否以無記名方式或以村為選區進行投票，依
    寺廟自治原則，應由上訴人在不違反法令及依章程規定之下
    ，自行決定以為辦理。且上訴人係由信徒組成之團體，為人
    的組織體，以信徒代表大會為其最高意思機關，其與信徒之
    間並無任何債之關係存在，被上訴人本於債之關係，請求上
    訴人依其主張之方式（如附帶上訴聲明方式）重新辦理第5
    屆信徒代表選舉，尚屬無據。
八、綜上所述，被上訴人請求確認上訴人於93年11月下旬舉辦之
    第5 屆信徒代表選舉及其嗣後之管理委員、監察委員選舉均
    無效，欠缺權利保護要件，其請求確認，為無理由。原審為
    上訴人敗訴之判決，尚有違誤，上訴論旨求予廢棄為有理由
    ，爰廢棄改判如主文第2 項所示。另附帶上訴人請求判命附
    帶被上訴人依其主張之方式重新辦理第5 屆信徒代表選舉，
    於法無據，非有理由，原審為附帶上訴人敗訴之判決，尚無
    不合，附帶上訴意旨，求予廢棄為無理由，應予駁回。
據上論結，本件上訴為有理由，附帶上訴為無理由，依民事訴訟
法第449 條第1 項、第450條、第78條，判決如主文。
中    華    民    國    95    年    5     月    17    日
                            民事第六庭
                                審判長法官  許明進
                                法      官  朱玲瑤
                                法      官  張明振
以上正本證明與原本無異。
如對本判決上訴，須於判決送達後20日內向本院提出上訴狀，其
未表明上訴理由者，應於上訴後20日內向本院提出上訴理由書（
均須按他造當事人之人數附繕本）。上訴時應提出委任律師或具
有律師資格之人之委任狀，並依附註條文規定辦理。
中    華    民    國    95    年    5     月    18    日
                                書  記  官  彭筱瑗
附註：民事訴訟法第466 條之1 ：
對於第二審判決上訴，上訴人應委任律師為訴訟代理人，但上訴
人或其法定代理人具有律師資格者，不在此限。上訴人之配偶、
三親等內之血親、二親等內之姻親，或上訴人為法人、中央或地
方機關時，其所屬專任人員具有律師資格並經法院認適當者，亦
得為第三審訴訟代理人。第1項 但書及第2 項情形，應於提起上
訴或委任時釋明之。
                                                      K


司法院資訊處製作；財團法人民間司法改革基金會備份。
